臺灣高等法院臺南分院刑事判決　　　　 96年度上訴字第342號
上　訴　人
即　被　告　乙○○
　　　　　　　　　　（現另案於臺灣台南監獄台南分監執行中
指定辯護人　本院公設辯護人　甲○○
上列上訴人因強盜案件，不服臺灣臺南地方法院95年度訴字第
1236號中華民國96年2月15日第一審判決（起訴案號：臺灣臺南
地方法院檢察署95年度偵字第10701號），提起上訴，本院判決
如下：
    主  文
上訴駁回。
    事  實
一、乙○○前於民國九十二年四月間，因竊盜案件經臺灣臺南地
    方法院於九十三年二月九日以九十二年度南簡字第八四七號
    判處有期徒刑五月確定；於九十三年一月間因竊盜案件經同
    院於九十三年六月二十一日以九十三年度簡字第九九二號判
    處有期徒刑六月確定，上揭二罪經合併定應執行刑為有期徒
    刑十一月確定；其復於九十一年四、五月間至九十三年四月
    間，因連續施用第一級毒品海洛因案件，於九十三年六月四
    日經同院以九十二年度訴字第一一四七號判處有期徒刑九月
    確定，接續前案執行，於九十四年十二月十一日縮刑期滿執
    行完畢。詎被告仍不知悔改，基於意圖為自己不法所有之犯
    意，於九十五年六月二十九日十五時十二分許，在臺南市○
    區○○路四十八巷五十號前，見丙○○所有之日立牌電鑽乙
    把（價值約新臺幣八千七百元）置於丙○○之車牌號碼UE－
    2737號自用小貨車車斗右後方之工具箱內，遂利用無人看顧
    之際，徒手打開該工具箱並予以竊取，將之置於其所駕腳踏
    車之車頭車籃內，適因丙○○在前址大樓內工作，欲返回前
    揭自用小貨車取該車車斗內之工具時，當場發現乙○○所駕
    腳踏車之車頭車籃內有上揭日立牌電鑽乙把，乃出聲喝止，
    乙○○聞訊後隨即將已竊得之電鑽丟回前揭自用小貨車之車
    斗內，並欲騎腳踏車逃離現場，丙○○見狀則隨後追趕，並
    在距離前揭自用小貨車前一、二個車身距離之位置，自背後
    趨前以手抓住乙○○之衣服，致乙○○因重心不穩而連人帶
    車倒地，嗣乙○○起身，先向丙○○求饒後，隨即欲再轉身
    離去，丙○○仍欲將其逮捕報警處理，於是伸手欲抓住乙○
    ○，詎乙○○竟基於為脫免逮捕之犯意，轉身以拳頭朝丙○
    ○之上半身揮擊，而當場對丙○○施以強暴行為，幸經丙○
    ○閃避得宜，並順勢將乙○○推倒制伏在地後，報警處理，
    丙○○身體始未受傷。
二、案經臺南市警察局第一分局報告臺灣臺南地方法院檢察署檢
    察官偵查起訴。
    理  由
壹、證據能力方面
    按被告以外之人於審判外之言詞或書面陳述，除法律有規定
    者外，不得作為證據，刑事訴訟法第一百五十九條第一項固
    定有明文。惟被告以外之人於審判外之陳述，雖不符同法第
    一百五十九條之一至之四之規定，而經當事人於審判程序同
    意作為證據，法院審酌該言詞陳述或書面陳述作成時之情況
    ，認為適當者，亦得為證據。又當事人、代理人或辯護人於
    法院調查證據時，知有第一百五十九條第一項不得為證據之
    情形，而未於言詞辯論終結前聲明異議者，視為有前項之同
    意，同法第一百五十九條之五亦定有明文。查證人即被害人
    丙○○於偵查中所為之陳述，均為審判外之陳述而屬傳聞證
    據，暨其他相關贓物認領保管單、照片等具傳聞性質之證據
    資料，公訴人、被告及其指定辯護人於審判程序中對於前述
    證人於警詢、偵查中之證述暨其他相關具傳聞性質之證據資
    料之證據能力，均表示沒有爭執，且迄於言詞辯論終結前亦
    未聲明異議。本院審酌證人陳述及證據資料作成時之情況，
    核無違法取證或其他瑕疵，且為證明本件犯罪事實所必要之
    重要關係事項，認為以之作為證據為適當，上開證人於審判
    外之陳述及相關證據資料，自得做為證據，合先敘明。
貳、認定犯罪事實所憑之證據及理由
一、訊據上訴人即被告乙○○於本院審理時固坦承確有於上揭時
    、地，欲竊取前開日立牌電鑽乙把之事實，惟否認有何因脫
    免逮捕當場對被害人丙○○施以強暴之犯行，辯稱：被告與
    證人丙○○近距離面對面，被告正值壯年，四肢健全，實應
    可攻擊到證人丙○○或發生拉址或互毆，然丙○○竟沒有受
    傷；又被告對丙○○的強暴行為，只有防護自身安全而已；
    丙○○於原審所述被告攻擊其上半身之陳述前後不一，且被
    告身處於腳踏車上，如何轉身攻擊丙○○，又被告騎腳踏車
    手置於前方，被告背對丙○○，丙○○又能抓被告置於前方
    之手云云，被告之指定辯護人則以：被告是否揮拳，並無積
    極證據足以證明，而被告起初只是想離開現場，在丙○○將
    被告從腳踏車拉下來之後，被告跌倒，起身之後，又被丙○
    ○抓住，被告以為要被毆打，是否可能只是掙脫的自然動作
    ？等語。經查：
（一）按竊盜罪既遂與未遂之區別，應以所竊之物已否移入自己
      支配之下為標準，若已將他人財物移歸自己所持有，即應
      成立竊盜既遂罪。至其後將竊得之物遺棄逃逸，或行竊時
      被人撞見，將竊得之物擲棄，仍無妨於該罪之成立（最高
      法院七十一年度台上字第一五六○號判決意旨可資參照）
      。經查，被告迭於警詢及偵查中及本院審理時均坦承確有
      前揭竊盜既遂之犯行，其於警詢中供承：「（問：你於今
      日日十五時十二分在臺南市○區○○路四十八巷五十號前
      所停放之車號：UE－2737號自小貨車後車斗處竊取電鑽是
      否實在？）我有把該電鑽竊取得手。」、「（問：當被害
      人丙○○發現你竊取電鑽行為時大喊『幹什麼』後，你又
      將該電鑽放回該貨車上後，又馬上騎著乙臺腳踏車逃逸是
      否實在？）實在的。」等語（見警卷第二頁）；復於偵查
      中供承：「（問：你是否在今天下午三點四十分的時候，
      在臺南市○○路四八巷五十號前進入一輛UE－2737號自小
      貨車裡，拿出一支電鑽，後來車主發現大聲呼叫，你才將
      電鑽丟回車裡？）是的。」（見偵查卷第六頁）、於本院
      審理時供承於上開時地，徒手竊取被害人丙○○所有之日
      立牌電鑽一把等情不諱（見本院上訴卷第六十頁、第六十
      一頁）等語明確，並核與證人即被害人丙○○於原審審理
      時結證稱：伊的電鑽是放在自用小貨車車斗右後方的電鑽
      箱子裡，伊看到被告時被告已經將電鑽放在他腳踏車的籃
      子裡了，伊大聲吆喝，被告一緊張才將電鑽丟回伊的貨車
      上等情相符（見原審卷第五十八頁及第六十二頁），並有
      贓物認領保管單、照片附卷可稽（見警卷第十四頁、第十
      七頁），足見被告於警詢及偵查中之自白，與事實相符，
      應堪採信。則本件被告既已將證人丙○○原本放置於自用
      小貨車後車斗內之電鑽箱中的電鑽自該電鑽箱中取出，進
      而將該電鑽放置於其所騎之腳踏車車籃裡，顯已達破壞證
      人丙○○支配持有關係而建立自己支配持有關係之程度，
      揆諸上開說明，被告之竊盜犯行已達既遂之程度，足資認
      定。被告於原審審理時翻異前詞，否認有竊盜既遂之犯行
      ，顯係事後飾卸之詞，自無足取。
（二）又被告雖一再否認其有為脫免逮捕，而對證人丙○○當場
      施以強暴之行為。然此經證人丙○○於偵查中證述：「是
　    的，詳細情形就如我在警察局的陳述，我耍補充的是，當
  　  時我看到被告時，被告已經將我的電鑽放在他的腳踏車的
      籃子裡了，後來我抓到他時，他有轉身揮拳要朝我的臉部
      攻擊，我想他應該不是只是要把我拉他衣服的那一隻手架
      開，因為他攻擊的是在我的手上方，而我拉他衣服的手是
      在他的腰際左右，後來因為他的螺絲起子有好幾把，從籃
      子裡掉出來，有一把剛好掉在路邊車子的底下，當時我正
      把他押制在地上，我就看他準備伸手要過去拿那一把螺絲
      起子，我就把它制止住了，所以他還沒拿到也沒藉此攻擊
      我。」等語（見偵查卷第十二頁）。於原審審理時證述：
      「被告拿電鑽過程我沒有看到，但是我看到的時候，被告
      係跨站在腳踏車上，且電鑽已經放在被告腳踏車籃子內。
      」、「（問：被告將電鑽丟回車斗內，是否有將腳踏車先
      往後退一點，後要左轉要騎乘離開？）是的。」、「被告
      騎乘腳踏車要逃跑的時候，我就當場抓住被告的後背衣服
      。」、「（問：你當時要抓住被告，是不是要制止被告逃
      跑？）是的。」、「（問：你在抓住被告衣服的那一瞬間
      ，被告是否有轉身揮拳攻擊你？）我抓住被告的時候，被
      告並無攻擊我，因為當時被告係在騎乘腳踏車在行進當中
      ，被我從腳踏車上抓下來，所以被告被我抓住的時候，係
      人連同腳踏車一起摔下來，被告爬起來的時候有先求饒，
      被告轉身要走，我要抓住被告的手，被告突然轉身朝我的
      上半身攻擊。」等語明確（見原審卷第六十三頁至第六十
      四頁），且被告亦自承其竊行遭證人丙○○發覺後，即將
      該電鑽放回前開自用小貨車上，並馬上騎腳踏車欲離開現
      場等情（見警卷第二頁）；及當時證人丙○○確實有抓住
      伊不讓伊離開並報警之事實（原審卷第六十八頁），堪認
      被告在行竊遭證人丙○○當場發覺後，急欲騎腳踏車逃跑
      ，惟因證人丙○○不願讓被告離去，且執意報警，丙○○
      始拉扯被告。再參酌證人丙○○對於其第一次自背後抓住
      被告衣服，以致於被告從腳踏車上連人帶車摔倒時，並未
      遭被告之攻擊，而係被告自腳踏車摔下站起來之後，因被
      告依舊要轉身騎腳踏車離開，其又再度伸手要抓被告時，
      被告始突然轉身朝證人丙○○上半身攻擊乙節，前後供述
      均屬一致，亦應認被告當時站起來欲離開時，腳踏車尚在
      倒地上，被告並未騎上腳踏車，而是剛轉身欲騎腳踏車時
      即遭證人丙○○制止，再度欲抓住被告，此時被告應可轉
      身對證人丙○○以拳頭揮擊，實可認定，且證人丙○○與
      被告於案發前並不認識且無怨隙，衡情當無設詞誣陷被告
      之理，其證詞應堪採信，是被告辯稱並無朝證人丙○○上
      半身揮拳云云，即難採信。且查，證人丙○○之目的，僅
      係在逮捕被告，不讓被告離去現場，詎被告卻轉身以拳頭
      朝證人丙○○的上半身揮擊，自客觀上觀察，被告所為自
      非僅係單純消極之掙脫行為，而是具有積極施行強暴行為
      之性質及特徵，應已該當於「強暴」之物理上不法腕力之
      概念。則被告欲圖脫免逮捕而當場對證人丙○○施以強暴
      之犯意及行為，至為彰顯。
（三）刑法第三百二十九條規定之準強盜行為，是否與刑法第三
      百二十八條第一項規定之普通強盜罪行為，皆應以至使人
      不能抗拒之程度為其構成要件：
（１）按竊盜或搶奪，因防護贓物、脫免逮捕或湮滅罪證，而當
      場施以強暴、脅迫者，即以強盜論，不以所施強暴、脅迫
      手段，須至使他人不能抗拒程度為成立準強盜罪之要件，
      此與刑法第三百二十八條第一項之普通強盜罪構成要件不
      同；蓋刑法以其施強制之目的，既在防護贓物、脫免逮捕
      或湮滅罪證，且在時間、空間皆與其所犯之竊盜罪或搶奪
      罪有密切之關連，雖其強暴、脅迫行之在後，然性質上與
      強盜之情節相當，允宜準用強盜之例，從嚴論科，此本條
      之所由設也。而強盜罪中之強暴、脅迫行為，係發自使被
      害人轉移其財物持有狀態之奪取財物目的，與準強盜之強
      暴、脅迫行為，乃出於行為人自保之目的，兩者「強暴、
      脅迫」行為之本質既有所不同，自難謂準強盜罪之「強暴
      、脅迫」行為，應與強盜罪之「強暴、脅迫」行為，為相
      同之評價。故刑法第三百二十九條準強盜罪之構成，只須
      行為人主觀上本乎防護贓物、脫免逮捕或湮滅罪證之目的
      而當場施以強暴、脅迫行為，即足充之，至於具體之客觀
      外在情形如何，是否生傷害結果或至使不能抗拒，則非所
      問（最高法院九十四年度台上字第二八一六號判決意旨可
      資參照）。
（２）被告之辯護人稱：「刑法第三百二十九條學說上所稱之『
      準強盜罪』，其構成要件應準用同法第三百二十八條之『
      普通強盜罪』，始為合理解釋，實務上固曾認準強盜罪不
      以使人不能抗拒之程度，惟此一解釋使準強盜罪之要件寬
      於普通強盜罪，法律解釋方法論悖於論理法則」等語，實
      有誤會，不足採信。
二、從而，本件事證明確，被告所為準強盜之犯行，洵堪認定，
    應依法論科。
參、論罪科刑之理由
一、新舊法比較：按刑法已於94年2月2日修正公布，並於95年7
    月1日生效施行。而刑法第2條第1項修正為「行為後法律有
    變更者，適用行為時之法律。但行為後之法律有利於行為人
    者，適用最有利於行為人之法律。」，採「從舊從輕」之原
    則，與修正前刑法第二條採「從新從輕」之原則不同。又比
    較時應就罪刑有關之共犯、未遂犯、想像競合犯、牽連犯、
    連續犯、結合犯，以及累犯加重、自首減輕暨其他法定加減
    原因（如身分加減）與加減例比等一切情形，綜其全部罪刑
    之結果而為比較。有最高法院95年第8次刑事庭會議決議可
    參。查修正前刑法第47條原規定：受有期徒刑之執行完畢或
　　受無期徒刑或有期徒刑一部之執行而赦免後，五年以內再犯
  　有期徒刑以上之罪者，為累犯，加重本刑至二分之一，修正
    後變更為第1項規定：受徒刑之執行完畢，或一部之執行赦
    免後，五年以內故意再犯有期徒刑以上之罪者，為累犯，加
    重本刑至二分之一。增訂第二項規定；第九十八條第二項關
    於強制工作而免其刑之執行者，於受強制工作處分之執行完
    畢或一部之執行而免除者，五年以內故意再犯有期徒刑以上
    之罪者，以累犯論。本件被告行為後，上開法條雖有修正或
    增訂，惟被告之故意為強盜之犯行，無論刑法第47條修正前
    後均應論以累犯，被告行為後之新法關於累犯規定，亦非更
   「有利」於被告，則應以被告行為時之第47條規定論處。
二、刑法第三百二十九條所謂當場，固不以實施竊盜或搶奪者尚
    未離去現場為限，即已離盜所而尚在他人跟蹤追躡中，仍不
    失為當場（最高法院八十六年度台上字第三二八○號判決意
    旨參照），又刑法第三百二十九條準強盜罪之所謂施強暴、
    脅迫，祇須於竊盜或搶奪，因防護贓物、脫免逮捕或湮滅罪
    證，而當場有此行為者即為已足，不以至使被害人不能抗拒
    為必要。從而行為人施以強暴時，縱因被害人閃避得宜，致
    未傷及身體，仍不失為施強暴。查被告於竊得上開電鑽後，
    即為證人丙○○發覺並出聲制止，雖被告隨即騎腳踏車欲逃
    走，然在距離證人丙○○前開自用小貨車車前二、三個車身
    距離之位置即遭證人丙○○自背後抓住衣服因而連車帶人倒
    地，被告起身後仍欲離去現場，嗣證人丙○○再度伸手抓住
    被告時，被告乃立即轉身以拳頭對證人丙○○揮擊，被告所
    為自符合刑法第三百二十九條之意圖脫免逮捕而當場施以強
    暴之構成要件，是核被告所為，係犯刑法第三百二十九條之
    準強盜罪，應依同法第三百二十八條第一項之罪論處。
三、被告有如事實欄所載之前科資料，有臺灣高等法院被告前案
    紀錄表及臺灣臺南地方法院檢察署刑案資料查註紀錄表各一
    份附卷可按，其於受有期徒刑執行完畢後五年內再犯本件有
    期徒刑以上刑之本罪，應依修正前刑法第四十七條之規定論
    以累犯，並依法加重其刑。
肆、本院維持原判決之理由
一、原審以被告罪證明確，因予適用刑法第二條第一項前段、第
    三百二十九條、第三百二十八條第一項、刑法修正前第四十
    七條之規定，並審酌被告之犯罪動機、目的係貪圖不法利益
    ，其所竊得財物之價值雖僅為數千元，然被告於竊行遭被害
    人發覺後，竟為脫免逮捕，即率以暴力手段施加於被害人，
    危害社會秩序非輕，及被告於犯後仍飾詞卸責，態度非佳等
    一切情狀，量處有期徒刑五年六月，以資懲儆。
二、按刑罰之量定，固屬法院自由裁量之職權行使，惟刑事審判
    之量刑，在於實現刑罰權之分配的正義，故法院對科刑判決
    之被告量刑，應符合罪刑相當原則，使罰當其罪，以契合人
    民之法律感情。此所以刑法第五十七條明定科刑時應審酌一
    切情狀，尤應注意該條所列各款情形，以為科刑輕重之標準
    。又刑之量定首在矯治、改善行為人反社會危險性，因此科
    刑時除應注意審酌該條第九款犯罪所生之客觀影響外，對於
    其餘依據主觀主義及防衛社會之精神所釐訂行為人主觀上之
    犯罪動機、犯罪時所受之刺激等項，仍應特別加以審酌，而
    本件被告不思以勞力賺錢，任意侵害他人財產法益，嚴重危
    害社會治安，破壞善良人民對平和生活秩序之期待與保障，
    並因竊盜既遂為脫免逮捕而當場施以強暴之手段，是認原判
    決量處有期徒刑五年六月，亦無違一般人民之法律感情。本
    院經核原判決認事用法俱無不合，量刑亦稱妥適，符合罪刑
    相當原則，是被告上訴意旨猶否認有何準強盜之犯行，而指
    摘原判決不當，自無理由，應予駁回。
據上論結，應依刑事訴訟法第三百六十八條，判決如主文。
本案經檢察官邱克斌到庭執行職務。
中　　華　　民　　國　　96　　年　　5 　　月　　14　　日
                  刑事第二庭    審判長法　官  葉居正
                                      法　官  郭千黛
                                      法　官  吳森豐
以上正本證明與原本無異。
如不服本判決，應於收受本判決後十日內向本院提出上訴書狀。
其未敘述上訴理由者並得於提起上訴後十日內向本院補提理由書
狀（均須按他造當事人之人數附繕本）「切勿逕送上級法院」。
　　　　　　　　　　　　　　　　　　　書記官  李梅菊
中　　華　　民　　國　　96　　年　　5 　　月　　15　　日
附錄本案論罪科刑法條：
中華民國刑法第328條
（普通強盜罪）
意圖為自己或第三人不法之所有，以強暴、脅迫、藥劑、催眠術
或他法，至使不能抗拒，而取他人之物或使其交付者，為強盜罪
，處5年以上有期徒刑。
以前項方法得財產上不法之利益或使第三人得之者，亦同。
犯強盜罪因而致人於死者，處死刑、無期徒刑或10年以上有期徒
刑；致重傷者，處無期徒刑或7年以上有期徒刑。
第1項及第2項之未遂犯罰之。
預備犯強盜罪者，處1年以下有期徒刑、拘役或3千元以下罰金。
中華民國刑法第329條
（準強盜罪）
竊盜或搶奪，因防護贓物、脫免逮捕或湮滅罪證，而當場施以強
暴脅迫者，以強盜論。
